【裁判字號】    99,交聲,878
【裁判日期】    990312
【裁判案由】    聲明異議
【裁判全文】
臺灣臺中地方法院交通事件裁定        99年度交聲字第878 號
原處分機關  交通部公路總局臺中區監理所豐原監理站
異  議  人
即受處分人  甲○○
上列受處分人因違反道路交通管理處罰條例案件，對於交通部公
路總局臺中區監理所豐原監理站中華民國99年2月9日所為之處分
（原處分案號：豐監稽違字第裁63-Z00000000號裁決書）聲明異
議，本院裁定如下：
    主  文
原處分關於罰鍰逾新臺幣參萬元及吊扣汽車駕駛執照拾貳個月部
分均撤銷。
關於前項罰鍰撤銷部分，甲○○不罰
關於前項吊扣汽車駕駛執照部分，改處以甲○○汽車駕駛人駕駛
汽車，經測定酒精濃度超過規定標準，吊扣小型車普通駕駛執照
壹年。
其餘異議駁回。
    理  由
一、原處分及移送意旨略以：異議人即受處分人甲○○（下稱異
    議人）於民國97年12月30日21時7分許，駕駛車牌號碼GK-0
    432號自用小客車，在國道四號高速公路西向9公里處，經警
    攔停舉發酒後駕車，其吐氣所含酒精濃度達每公升0.9毫克
    之違規，經內政部警政署國道公路警察局第三警察隊泰安分
    隊員警掣單舉發，經交通部公路總局臺中區監理所豐原監理
    站（下稱原處分機關）於99年2月9日依道路交通管理處罰條
    例第35條第1項第1款、第24條第1項第2款（裁決書漏載「第
    24 條第1項第2款」規定，應予補充更正）以豐監稽違字第
    裁63-Z00000000號裁決書裁處罰鍰新臺幣（下同）49500元
    ，另吊扣駕駛執照12個月，並施以道路交通安全講習。
二、聲明異議意旨略以：依據行政罰法第26條規定，一行為同時
    觸犯刑事法律及違反行政法上義務規定者，依刑事法律處罰
    之，異議人業經台灣臺中地方法院檢察署被判緩起訴處分，
    並繳納30000元在案，而監理機關另要向異議人處罰行政罰
    鍰49500元，實無再一事二罰處行政罰之必要；又道路交通
    管理處罰條例第68條業經刪除吊扣各級駕照之規定，異議人
    因駕駛自小客車違規，如被吊扣小型車職業駕駛執照，有違
    行政程序法第7條規定，爰請鈞院撤銷罰鍰部分及吊扣駕駛
    執照部分，以維公平正義等語。
三、按汽車駕駛人飲用酒類後其吐氣所含酒精濃度超過每公升0.
    25毫克以上者，不得駕車。復按汽車駕駛人，駕駛汽車經測
    試檢定有酒精濃度超過規定標準者，處15000元以上60000元
    以下罰鍰，並當場移置保管該汽車及吊扣其駕駛執照1年；
    汽車駕駛人，有第35條第1項規定之情形，應接受道路交通
    安全講習（道路交通安全規則第114條第2款、道路交通管理
    處罰條例第35條第1項第1款、第24條第1項第2款參照）。
四、本件異議人於前揭時、地，飲酒後仍駕駛車牌號碼GK-0432
    號自用一般小客車，為內政部警政署國道公路警察局第三警
    察隊員警當場攔查，經測試其呼氣所含酒精濃度達每公升0.
    9毫克，員警乃以異議人違反道路交通管理處罰條例第35 條
    第1項第1款之行為掣單舉發之事實，為異議人所不爭執，復
    有內政部警政署國道公路警察局舉發違反道路交通管理事件
    通知單1紙在卷可稽；且同一事實異議人亦涉犯刑法第185
    條之3公共危險罪，業經臺灣臺中地方法院檢察署檢察官於
    98年1月5日以98年度速偵字第45號為緩起訴處分，緩起訴期
    間為1年，異議人應於緩起訴處分確定後1個月內向國庫支付
    3萬元（已履行），而上開緩起訴處分於98年1月19日確定，
    緩起訴期間業於99年1月18日期滿未經撤銷等情，亦有前開
    緩起訴處分書、緩起訴處分命令通知書、臺灣臺中地方法院
    檢察署自行收納款項統一收據在卷可佐，是異議人之違規行
    為，堪以認定。
五、按一行為同時觸犯刑事法律及違反行政法上義務規定者，依
    刑事法律處罰之。但其行為應處以其他種類行政罰或得沒入
    之物而未經法院宣告沒收者，亦得裁處之。前項行為如經不
    起訴處分或為無罪、免訴、不受理、不付審理之裁判確定者
    ，得依違反行政法上義務規定裁處之（行政罰法第26條第1
    項、第2項參照）。又刑事訴訟法第253條之1所指之緩起訴
    處分，其中檢察官命被告為金錢給付部分，法另明定得為民
    事強制執行名義，被告因上開緩起訴處分而剝奪其財產權，
    該經被告同意之金錢給付義務實具有強制性及懲罰性。而緩
    起訴處分形式上固非如易科罰金，係以支付金錢作為自由刑
    之替代，惟緩起訴實為「暫時之不起訴」，如被告不能履行
    所附加之負擔，檢察官仍應撤銷緩起訴，並依法追訴。是倘
    被告履行經由緩起訴處分所附條件，即得免遭檢察官啟動聲
    請簡易判決處刑或起訴等程序，依此觀之，顯仍具有替代刑
    罰之效果，廣義而言，應屬前揭所稱之「實質刑事法律處罰
    」，而有行政罰法第26條第1項一事不二罰規定之適用。且
    刑事訴訟法第253條之1第1項係91年2月8日增訂，行政罰法
    則於94年2月5日公布，制定在後之行政罰法第26條第2項既
    僅臚列「不起訴處分或無罪、免訴、不受理、不付審理之裁
    判確定者」，排除一事不二罰原則之適用，而未將「緩起訴
    處分」一併納入，應係立法者有意排除，而非法律漏洞。且
    緩起訴處分實質上既非不能證明行為人之犯罪事實，如命為
    支付一定金額之負擔，與實質受罰無異，自與上開行政罰法
    第26條第2項列舉之不起訴處分等情形迥然有別，仍無從比
    附援引而為相同之處置。如若不然，則刑事被告如經法院循
    審判程序判處罰金或得以易科罰金之拘役或有期徒刑，無論
    受罰情形如何，均得以援用行政罰法第26條第1項之規定，
    免於處以行政秩序罰之雙重不利益；至於藉由緩起訴處分而
    節省司法資源者，在基於實質懲罰目的而其財產權遭受剝奪
    之餘，卻仍另須繳納一定金額之行政罰鍰，其結果勢必降低
    刑事被告接受緩起訴處分之意願，而反噬緩起訴處分替代繁
    複刑事審判程序之制度性機能。準此以言，行政罰法第26條
    第2項既未將緩起訴處分列舉其中，本於「例外規定從嚴解
    釋」之法理及前揭說明，自不能將條文中「不起訴處分」之
    範圍，擴及於性質顯不相同之「緩起訴處分」。又按汽車駕
    駛人駕駛汽車經測試檢定酒精濃度超過規定標準，同時違反
    刑事法律，經裁判確定處以罰金低於道路交通管理處罰條例
    第92條第3項所訂最低罰鍰基準規定者，應依本條例裁決繳
    納不足最低罰鍰之部分，道路交通管理處罰條例第35條第8
    項定有明文，核其性質，應屬行政罰法第26條第1項之特別
    規定。而參諸前揭說明，命被告支付一定金額之緩起訴處分
    ，性質上既屬行政罰法第26條第1項之「刑事法律處罰」，
    是緩起訴之被告依檢察官緩起訴處分命令，向國庫或公益團
    體繳納捐款者，乃係履行檢察官緩起訴處分之命令，在性質
    上當屬處分金，而與刑罰之罰金無異，從而，道路交通管理
    處罰條例第35條第8項所規定之罰金，在解釋上應包括依檢
    察官緩起訴處分命令而向國庫或公益團體繳納捐款之情形在
    內，倘異議人所支付之緩起訴處分金，未達道路交通管理處
    罰條例第92條第3項所定最低罰鍰基準規定者，仍須補繳不
    足最低罰鍰之部分，始為適法。
六、本件異議人飲酒後駕駛汽車之行為，除經原處分機關為裁處
    罰鍰49500元外，並經臺灣臺中地方法院檢察署檢察官之緩
    起訴處分命令捐款3萬元，已如前述，該酒後駕車之行為同
    時觸犯刑法及違反行政法上義務。揆諸前揭說明，基於一事
    不二罰之原則規定，裁處罰鍰部分固無從再適用行政罰，惟
    依前開道路交通管理處罰條例第35條第8項規定，異議人雖
    依緩起訴處分命令業已捐款3萬元，而其金額仍低於道路交
    通管理處罰條例第35條第1項第1款暨違反道路交通管理事件
    統一裁罰基準表所定之最低罰鍰基準額（即49500元），是
    自應就異議人所繳納不足最低罰鍰之部分（即19500元）裁
    處罰鍰，原處分機關漏未斟酌及此，逕對異議人裁處罰鍰49
    500元，其超過部分自有未當。
七、次按汽車駕駛人，因違反本條例及道路交通安全規則之規定
    ，受吊銷駕駛執照處分時，吊銷其持有各級車類之駕駛執照
    ，亦為道路交通管理處罰條例第68條所明定，而此規定係於
    94年12月14日修正公布，並於95年3月1日施行，而修正前之
    道路交通管理處罰條例第68條則係規定「汽車駕駛人，因違
    反本條例及道路交通安全規則之規定，受吊扣或吊銷駕駛執
    照處分時，吊扣或吊銷其持有各級車類之駕駛執照」，其修
    法意旨，係以「原條文將違規駕駛人所持有之各級車類駕駛
    執照一併吊扣或吊銷，失之過酷，影響人民工作及生活甚鉅
    」為由，而刪除吊扣駕駛人駕駛執照時，應吊扣駕駛人持有
    各級車類駕駛執照之規定，是依現行道路交通管理處罰條例
    ，已無得吊扣駕駛人所持有他級駕駛執照之依據存在，從而
    ，於為吊扣駕駛人駕駛執照之處分時，自僅得吊扣駕駛人違
    規時所駕駛該級車類之駕駛執照，以限制其繼續駕駛該級車
    類行駛道路之權利，若駕駛人並無該級車類之駕駛執照，或
    雖曾持有該級車類之駕駛執照，然該駕駛執照業經吊銷、吊
    扣，即無從再執行吊扣該級車類駕駛執照之處分（臺灣高等
    法院暨所屬法院97年法律座談會刑事類提案第40號研討結果
    亦同此見解）。查本件異議人持小型車職業駕駛執照，駕駛
    自用小客車時經檢測酒精濃度超過規定標準之違規事實，已
    如上述，異議人依法所受之處分應為限制其駕駛自用小客車
    之權利，而非限制異議人駕駛職業小客車之權利，然原處分
    機關竟吊扣異議人之小型車職業駕駛執照，顯有誤會，且此
    舉無異剝奪異議人駕駛職業小客車之權利，對異議人之工作
    權造成極大之損害，復與現行之道路交通管理處罰條例第68
    條之規定未合，故異議人此部分異議理由，亦屬可採。至於
    公路機關因汽車駕駛人取得高一級車類之駕駛資格者，應換
    發駕駛執照，並准其駕駛較低級車類之車輛，而已領有小客
    車職業駕駛執照，得受雇駕駛汽車為職業，得駕駛小型車、
    輕型機器腳踏車的規定，而於實務上僅逐級核給汽車駕駛執
    照一張，致持有小型車職業駕駛執照者，因駕駛普通小型車
    違規，而須吊扣小型車普通駕駛執照時，產生技術層面之困
    難，惟行政機關本應因應法令之變更，而精進其行政執行成
    效，斷不得因技術層面之困難，為求行政上之便利而置相關
    法令於不顧，甚或逾越比例原則，逕吊扣其持有各級車類之
    駕駛執照，侵害異議人之工作權，是此技術層面之問題，要
    難據為原處分並無不當之理由，而苛求受處分人容忍，併此
    敘明。
八、綜上所述，本件原處分機關依前開條例第24條第1項第2款（
    裁決書漏引法條）之規定，裁處施以道安講習部分，並無違
    誤，異議人對此亦未聲明異議。惟依前開條例第35條第1項
    第1款規定裁處異議人罰鍰49500元部分，據前開條例第35條
    第8項規定，異議人既已依緩起訴處分命令捐款3萬元，原處
    分機關僅得就不足最低罰鍰即19500元部分予以裁罰，原處
    分機關逕裁處異議人全額之罰鍰，與法即有未合，就超過部
    分應予撤銷；另原處分機關裁處吊扣異議人駕駛執照12個月
    部分，依前開條例第68條之規定，僅能吊扣異議人之小型車
    普通駕駛執照，而不得代以吊扣異議人之小型車職業駕駛執
    照，原處分機關未及審酌前開條文修正理由，仍循前之見解
    ，裁處吊扣異議人小型車職業駕駛執照12個月，亦有未洽，
    應予撤銷。
九、據上論斷，應依道路交通管理處罰條例第87條第2項，道路
    交通案件處理辦法第20條前段之規定，裁定如主文。
中    華    民    國    99    年    3    月    12    日
                      交通法庭  法  官 黃益茂
以上正本證明與原本無異。
如不服本裁定，應於收受送達後5日內向本院提出抗告狀。（應
附繕本）
                                書記官 蔡秋明
中    華    民    國    99    年    3    月    12    日

司法院資訊處製作；財團法人民間司法改革基金會備份。
